【裁判字號】    94,上國易,14
【裁判日期】    950606
【裁判案由】    侵權行為損害賠償
【裁判全文】
臺灣高等法院民事判決                94年度上國易字第14號
上  訴  人
即追加被告  台灣電力股份有限公司新竹區營業處
法定代理人  乙○○
訴訟代理人  溫瑞鳳律師
被上訴人
即追加原告  智忠圖書有限公司
法定代理人  甲○○
訴訟代理人  謝樹藝律師
參  加  人  丙○○
上列當事人間侵權行為損害賠償等事件，上訴人對於中華民國94
年3月9日臺灣新竹地方法院91年度國字第7號第一審判決提起上
訴，本院於95年5月23日言詞辯論終結，判決如下：
    主  文
原判決關於命台灣電力股份有限公司新竹區營業處給付智忠圖書
有限公司新台幣伍拾陸萬柒仟壹佰伍拾玖元部分，及關於上訴部
分訴訟費用之裁判均廢棄。
上開廢棄部分，智忠圖書有限公司在第一審之訴駁回。
智忠圖書有限公司追加之訴駁回。
第一審訴訟費用關於上訴部分與第二審訴訟費用及追加之訴訴訟
費用，均由智忠圖書有限公司負擔。其因參加訴訟所生之費用由
參加人丙○○負擔。
    事實及理由
壹、程序方面：
一、按在第二審為訴之變更或追加，非經他造同意，不得為之，
    但請求之基礎事實同一者，不在此限，民事訴訟法第446條
    第1項、第255條第1項第2款定有明文。經查，本件被上訴人
    即追加原告智忠圖書有限公司（以下稱智忠公司）起訴原主
    張上訴人即追加被告台灣電力股份有限公司新竹區營業處（
    以下稱台電新竹營業處）係預埋管之外管及拉設電纜線工程
    施工人員之僱用人，自應負僱用人連帶責任，而依民法第18
    4 條、第188條之規定，請求台電新竹營業處負損害賠償責
    任；嗣於本院審理中，另主張台電新竹營業處對其設置、管
    理維護之配電室，亦應負工作物所有人損害賠償責任，追加
    依據民法第191條第1項之規定，為客觀的訴之重疊合併，核
    屬訴之追加。雖台電新竹營業處就此追加之訴不為同意，然
    查原訴與追加之訴，主要爭點均在於台電新竹營業處有無侵
    權責任，且基礎事實均為門牌號碼新竹市○○路50號建物（
    下稱系爭建物）地下1樓配電室預埋管，其中3管予以密封，
    嗣納莉颱風來襲，大量雨水自該未密封之3管湧入系爭建物
    地下1樓，積水造成損害之侵權原因事實。故請求之基礎事
    實同一，證據資料之利用亦有一體性，合於民事訴訟法第
    255條第1項第2款之規定，應許智忠公司為此追加。
二、次按「當事人不得提出新攻擊或防禦方法。但有下列情形之
    一者不在此限：‧‧‧六如不許其提出顯失公平者。」民事
    訴訟法第447條第1項第6款定有明文。本件台電新竹營業處
    於第二審主張門牌號碼新竹市○○路50號建物（下稱系爭建
    物）地下1樓配電室預埋管拉設電纜線工程，係其委外由承
    包商施作，並非由其受僱人施作，縱有工程疏失侵害智忠公
    司權利，其亦不負僱用人連帶損害賠償責任一情，此抗辯陳
    述為第一審程序所無，核屬新防禦方法。惟查，就一般配電
    室預埋管拉設電纜線工程施工情形，業經證人陳永金於原審
    92年10月28日到庭證述：「（你拉電纜線的時候，你都從那
    邊開始拉？）都是從人孔及配電室兩邊一起找，我們先從人
    孔確定人孔是哪二個管，再去配電室找對應的管，再把地下
    室的管打開，再用尼龍繩去拉鋼索，鋼索再去綁電纜線，這
    樣的方式拉電纜。」等情（見原審卷第202頁），從而原審
    形成心證，認定「可知配電室之預埋管於用戶施作完成後，
    被告（按即台電新竹營業處）即會先委請施作預埋管外管之
    承包商施作外管連接至人孔部分之管路，之後再另委由拉設
    電纜線之『承包商』拉設電纜線」事實（見原審判決書第9
    頁第16、17、18行），智忠公司亦不爭執此委外施作之事實
    。故台電新竹營業處於第一審雖未抗辯其非智忠公司所指施
    工時侵權人之雇用人，然承包商施作預埋管外管及拉設電纜
    線之事實，已顯著於第一審訴訟程序，從而台電新竹營業處
    於第二審為此新防禦方法，應無突襲或延滯訴訟之虞，且事
    關訴訟標的給付義務主體身分之有無，如不許台電新竹營業
    處為此防禦方法，恐顯失衡平。故本院認為有民事訴訟法第
    447條第1項第6款之情形，應許台電新竹營業處提出新防禦
    方法。
貳、實體方面：
一、智忠公司主張：
  （一）系爭建物係參加人所有，該建物1樓及地下1樓由其承租
        供書局營業使用。參加人前於民國85年6月間，向台電
        新竹營業處申請裝設供電設備，並按規定在地下1樓無
        償提供台電新竹營業處設置配電室裝設供電設備，及在
        配電室施作預埋管6管並將兩端管口予以密封後，85年7
        月間交由台電新竹營業處接管配電室，繼之由台電新竹
        營業處委請承包商施作預埋管之外管及拉設電纜線工程
        。詎上開預埋管其中3管，因承包商於拉設電纜線執行
        職務時，啟封管塞後未將上開預埋管其中3管予以密封
        ，嗣90年9月18日納莉颱風來襲，大量雨水自連接外管
        之人孔端流入該未密封之3管預埋管，積水湧入系爭建
        物地下1樓水深達1公尺，致堆置在地下1樓之智忠公司
        所有書籍、文具、書櫃、電腦設備、影印機、電梯設備
        等嚴重受損，受有合計新台幣（下同）125萬2122元之
        損害。台電新竹營業處係該等外管及拉設電纜線施工人
        員之僱用人，對施工人員過失侵害行為，應負民法第
        188條之僱用人連帶損害賠償責任。
  （二）又台電新竹營業處負責系爭建物配電室內管線設備之維
        護管理責任，並有注意連接人孔端外管防水密封之義務
        ，然其不注意維護，致雨水經由人孔端進入配電室，顯
        見其有過失，且係造成地下室淹水之主因。故追加依民
        法第191條第1項之規定，請求台電新竹營業處應負工作
        物所有人之責任。
  （三）從而為客觀訴之重疊合併，請求擇一有利之訴訟標的，
        ，求為命台電新竹營業處應賠償125萬2122元之判決。
二、參加人輔助智忠公司一造，陳稱理由如智忠公司所述。
三、台電新竹營業處則以：
  （一）關於預埋管之外管及拉設電纜線工程之施工人員，係承
        包商所為，並非其受僱人所為，依民法第189條之規定
        ，縱承攬人即承包商有過失，因其係定作人，不須負連
        帶損害賠償責任。
  （二）參加人申請供電，依規定應負責預埋管兩端加以密封防
        水，其並未驗收參加人之預埋管6管有無切實密封，實
        際上僅在其中2管穿設電纜，並由其負責維修、定期檢
        查有無漏水，其餘4管從未使用，當然不負維修責任。
  （三）本件納莉颱風大量雨水係自參加人負責密封防水之空管
        湧入，並非自其使用維修之管道湧入，其無須負損害賠
        償責任等語，資為抗辯。
四、原審判命台電新竹營業處應給付智忠公司56萬7159元，並駁
    回其餘之訴。台電新竹營業處聲明不服，提起上訴，並於本
    院上訴聲明：原判決不利台電新竹營業處部分廢棄。上
    開廢棄部分，智忠公司在第一審之訴駁回。智忠公司追加
    之訴駁回。智忠公司就其敗訴部分未聲明不服，其於本院答
    辯聲明：駁回上訴。
五、本件經依民事訴訟法第463條準用同法第270條之1第1項第3
    款規定，整理並協議簡化爭點及不爭執點後，兩造同意僅就
    言詞辯論時所陳述之事實及主張之法律關係為論斷。查兩造
    就：系爭建物起造人係參加人，於85年6月間向台電新竹營
    業處申請裝設供電設備以供系爭建物使用，並按規定在地下
    1樓無償提供台電新竹營業處設置配電室裝設供電設備，及
    在配電室施作預埋管6管，並將兩端管口予以密封等情並不
    爭執，此有新竹市政府工務局使用執照（見原審卷第36頁）
    、參加人出具之承諾書（見原審卷第32頁）、台電新竹營業
    處之配電場所（室）審核單（見原審卷第33至35頁）在卷可
    稽，自堪信為真實。惟智忠公司主張85年7月間交由台電新
    竹營業處接管配電室後，由台電新竹營業處委請承包商施作
    預埋管之外管及拉設電纜線工程，但因承包商於執行職務時
    ，未將上開預埋管其中3管予以密封，嗣颱風豪雨自連接外
    管之人孔灌入該未密封之3管，再湧入系爭建物地下1樓，致
    其物品嚴重毀損，台電新竹營業處係該等施工人員之僱用人
    ，自應負僱用人連帶損害賠償責任，又應負系爭建物配電室
    內管線設備之維護管理責任，並因有注意人孔內連接管線防
    水密封之義務，應負工作物所有人之侵權責任等情，則為台
    電新竹營業處所否認，並以前開情詞置辯。是以本件兩造爭
    執之重點厥為：台電新竹營業處應否負民法第188條雇用
    人之賠償責任。台電新竹營業處是否為民法第191條之工
    作物或建築物之所有人。
六、台電新竹營業處應否負民法第188條僱用人之賠償責任：
 （一）按「受僱人因執行職務，不法侵害他人之權利者，由僱
       用人與行為人連帶負損害賠償責任」，民法第188條第1
       項前段定有明文。是「所謂受僱人，並非僅限於僱傭契
       約所稱之受僱人，凡客觀上被他人使用為之服勞務而受
       其監督者均係受僱人」（參照最高法院57年台上字第16
       16號判例意旨）、「所稱之受僱人，係以事實上之僱用
       關係為標準，僱用人與受僱人間已否成立書面契約，在
       所不問」（參照最高法院45年台上字第1599號判例意旨
       參照）、「民法第188條規定之僱用人責任，性質上係代
       受僱人負責，具有從屬性，須以受僱人成立侵權行為負
       有損害賠償責任為要件」（參照最高法院89年度台上字
       第1268號判決意旨）。
 （二）智忠公司主張預埋管之外管及拉設電纜線工程之施工人
       員，未將預埋管其中3管予以密封，嗣颱風豪雨自該未密
       封之3管湧入系爭建物地下1樓，致其遭受損害等情。經
       查，本件預埋管之外管及拉設電纜線工程係台電新竹營
       業處以承攬方式外包由承包商施作，此為兩造所不爭執
       ，核與證人即預埋管之外管工程之承包商李新萍於原審
       證稱：「我承作被告（即台電新竹營業處）的外線工程
       」、「我是負責外管線接到人孔的部分，等到我接好之
       後再由外線承包商來放電纜」、「我是從79年開始就有
       標到台電的新竹工程，但是在86年左右大約有2年沒有標
       到」等語；另證人即拉設電纜線工程之承包商陳永金於
       原審證稱：「（本件配電室的預埋管纜線的裝配工程，
       是不是你做的，你何業？）我是在榮電股份有限公司任
       職，84、5年間有承包台電系爭的外管拉線工程，我沒有
       去現場，但是我有派員去施工」（見原審卷第105至106
       頁）、「（你是台電拉電纜線的外包商？）是的」等語
       （見原審卷第202頁）相符，足見施作外管及拉設纜線之
       施工人員並非台電新竹營業處之受僱人，亦非執行台電
       新竹營業處之職務。再台電新竹營業處與上開承包商間
       存在承攬法律關係，無所謂上下指揮監督、受他人使用
       之僱傭法律關係，亦即上開承包商亦非台電新竹營業處
       之受僱人。故縱上開承包商未將預埋管其中3管予以密封
       ，致侵害智忠公司權利，而應負侵權行為損害賠償責任
       ，因台電新竹營業處既非侵權行為之僱用人，自無連帶
       損害賠償責任。從而，台電新竹營業處抗辯其不負民法
       第188條第1項連帶損害賠償義務，應屬可採。
七、台電新竹營業處是否為民法第191條之工作物或建築物之所
    有人：
  （一）智忠公司追加主張台電新竹營業處負責系爭建物配電室
        內管線設備之維護管理責任，並有注意連接人孔端外管
        防水密封之義務，然其不注意維護，致雨水經由人孔端
        進入配電室，顯見其有過失，且係造成地下室淹水之主
        因，故追加依民法第191條第1項之規定請求賠償等語，
        惟此為台電新竹營業處所否認，辯以其實際上僅在其中
        2管穿設電纜，其餘4管從未使用，當然不負維修責任，
        本件納莉颱風大量雨水係自參加人負責密封防水之空管
        湧入，並非自其使用維修之管道湧入，其無須負損害賠
        償責任等語，資為抗辯。
  （二）經查，本件淹水原因係積水自未穿設電纜之預埋管湧入
        ，此為兩造不爭執，台電新竹營業處既已否認其有管理
        維護湧水預埋管之義務，智忠公司復未能另行舉證以實
        其說，則所述維護管理原因與損害結果間，難謂有何因
        果關係。
  （三）況按民法第191條第1項所謂土地上之建築物，係指以人
        工做成之設施，建築物係其例示，而建築物內部之設備
        如天花板、樓梯、水電配置管線設備等，屬建築物之成
        分者，為建築物之一部，應包括在內（參照最高法院95
        年度台上字第310號判決意旨）。系爭建物為參加人所
        有，而配電室之預埋管亦為參加人所建造，此為兩造共
        認之事實，顯然該預埋管已為建物之成分，而為建築物
        之一部，故就配電室預埋管而言，台電新竹營業處應非
        該物之所有人。再連接人孔端之外管，縱使為台電新竹
        營業處所有之物，然觀念上非屬建築物之成分，且安裝
        後並非定著於土地而不能抽換，該連接人孔端之外管應
        係單獨之動產，亦無民法第191條第1項適用之餘地。故
        智忠公司追加之訴，亦難認有理由。
八、綜上所述，台電新竹營業抗辯其不負民法第188條僱用人連
    帶賠償責任，自屬可信，智忠公司本於民法第184條、第188
    條訴訟標的之法律關係，起訴請求台電新竹營業處賠償為無
    理由，不應准許。原審判命台電新竹營業處應給付56萬7159
    元，自有未洽。上訴意旨指摘原判決此部分不當，求予廢棄
    改判，為有理由，自應由本院予以廢棄改判，如主文第二項
    所示。另智忠公司於本院追加依據民法第191條規定，訴請
    台電新竹營業處負賠償責任，亦屬無理由，併駁回其追加之
    訴。
九、本件為判決基礎之事證已臻明確，本院經逐一斟酌兩造歷審
    所提其餘攻擊、防禦方法，均與前開論斷結果無礙，爰不再
    一一論述，併此敘明。
、據上論結，本件上訴為有理由，依民事訴訟法第450條、第
    78條、第86條第1項，判決如主文。
中    華    民    國    95    年    6     月    6     日
                    民事第10庭  審判長法  官  阮富枝
                                      法  官  黃豐澤
                                      法  官  陳財旺
正本係照原本作成。
本判決不得上訴。
中    華    民    國    95    年    6     月    6     日
                                      書記官  鄭淑昀


司法院資訊處製作；財團法人民間司法改革基金會備份。
